【裁判字號】    88,重上,3
【裁判日期】    900109
【裁判案由】    分割共有物
【裁判全文】
臺灣高等法院臺南分院民事判決  八十八年度重上字第三號   Ｋ
      上  訴  人  丑  ○  ○
      訴訟代理人  李  國  弘  律師
      複代  理人  高  原  茂  律師
      視同上訴人  子  ○  ○  .
                  丁  ○  ○  住台北市○○路四九三巷四八弄二三之九號五樓
                  戊  ○  ○  .
                  庚  ○  ○  .
                  己  ○  ○  .
                  乙  ○  ○  .
                  丙  ○  ○  .
      被上  訴人  甲  ○  ○  .
                  寅  ○  ○.
                  癸  ○  ○.
                  壬  ○  ○.
                  辛  ○  ○.
                  卯  ○  ○.
                              住台北縣土城市○○路○段一八五號十一樓
      共      同
      訴訟代理人  鄭  世  賢  律師
右當事人間請求分割共有物事件，上訴人等對於中華民國八十七年十一月二十三日臺
灣臺南地方法院第一審判決（八十七年度重訴字第一九○號）提起上訴，本院判決如
左：
      主      文
原判決廢棄。
兩造共有之坐落台南縣後壁鄉○○段第三九七號、地目建、面積為○‧○四○八五七
公頃；第三九九號、地目建、面積為○‧○三七五六九公頃；第四○○號、地目建、
面積為○‧○五五二六七公頃之土地；其分割方法如如附表貳方案所示，即編號Ａ部
分面積○‧○三五○六八公頃、編號Ｄ部分面積○‧○○四四五一公頃及編號Ｇ部分
面積○‧○○五○四五公頃均分歸上訴人丑○○取得；編號Ｃ部分面積○‧○五○八
一六公頃、編號Ｈ部分面積○‧○三一五一六公頃分歸被上訴人等共同取得，並均按
如附表肆所示應有部分比例保持共有；編號Ｅ部分面積○‧○○三九三六公頃、編號
Ｉ部分面積○‧○○四一四七公頃分歸上訴人子○○、丁○○、戊○○、庚○○、己
○○、乙○○、丙○○共同取得，並均按如附表肆所示應有部分比例保持共有。又被
上訴人甲○○、寅○○、癸○○、壬○○、辛○○、卯○○及上訴人子○○、丁○○
、戊○○、庚○○、己○○、乙○○、丙○○共有之坐落台南縣後壁鄉○○段第三八
○號、地目建、面積為○‧○○九四九四公頃；第三八一號、地目建、面積為○‧○
○八二○○公頃；第四○一號、地目建、面積為○‧○○四一四七公頃；第四○二號
、地目建、面積為○‧○三五四五二公頃之土地；其分割方法如如附表貳方案所示，
即編號Ｂ部分面積○‧○○五七八九公頃、編號Ｊ部分面積○‧○○九四九四公頃分
歸被上訴人等共同取得，並均按如附表肆所示應有部分比例保持共有；編號Ｆ部分面
積○‧○三二五二四公頃、編號Ｋ部分面積○‧○○八二○○公頃分歸上訴人子○○
、丁○○、戊○○、庚○○、己○○、乙○○、丙○○共同取得，並均按如附表肆所
示應有部分比例保持共有。
上訴人丑○○應各給付如附表參所示之金額補償上訴人子○○、丁○○、戊○○、庚
○○、己○○、乙○○、丙○○及被上訴人甲○○、寅○○、癸○○、壬○○、辛○
○、卯○○。
第一、二審訴訟費用由兩造依原應有部分比例負擔。
      事      實
甲、上訴人方面：
壹、上訴人丑○○部分：
  一、聲明：求為判決：
（一）原判決廢棄。
（二）兩造共有之坐落台南縣後壁鄉○○段第三九七號、地目建、面積為○‧○四○
      八五七公頃；第三九九號、地目建、面積為○‧○三七五六九公頃；第四○○
      號、地目建、面積為○‧○五五二六七公頃之土地（以下簡稱系爭一土地）；
      及被上訴人甲○○、寅○○、癸○○、壬○○、辛○○、卯○○及上訴人子○
      ○、丁○○、戊○○、庚○○、己○○、乙○○、丙○○共有之坐落台南縣後
      壁鄉○○段第三八○號、地目建、面積為○‧○○九四九四公頃；第三八一號
      、地目建、面積為○‧○○八二○○公頃；第四○一號、地目建、面積為○‧
      ○○四一四七公頃；第四○二號、地目建、面積為○‧○三五四五二公頃之土
      地（以下簡稱系爭二土地）；其分割方法如本件判決主文所採之方案。
  二、陳述：除與原判決及本院前審判決記載相同者，予以引用外，補稱：
（一）本件被上訴人等請求分割之共有地計有七筆，即坐落台南縣後壁鄉○○段第三
      八○號、三八一號、三九七號、三九九號、四○○號、四○一號、四○二號（
      於八十五年五月一日重測前依序為同段第一九九之三、一九九之四、二○六、
      二○六之二、二○六之三、二○七之一及二○七）等，而上訴人丑○○僅就其
      中之三筆土地即系爭一土地有共有權，就其餘四筆土地即系爭二土地則無共有
      權；而上訴人丑○○並未同意與其餘系爭二土地合併分割，且上訴人就其餘系
      爭二土地既無共有權，亦無從合併分割；則原判決依被上訴人之請求，而將系
      爭七筆土地合併分割，自非適法。
（二）上訴人就系爭一三筆土地之應有部分面積共有四二三．三三平方公尺，而原判
      決分歸上訴人之土地面積卻僅三七九平方公尺（即編號Ａ部分三一五平方公尺
      ，Ｄ部分三○平方公尺，Ｇ部分三十四平方公尺），較上訴人應有部分短少四
      十四．三三平方公尺，與民法第八百二十四條第二項第一款所定以原物分配於
      各共有人之旨相背。反觀被上訴人等分得之土地面積共九八六平方公尺，超出
      其應有部分面積即九二四平方公尺，達六十二平方公尺之多，顯非適法。
（三）又上訴人僅就系爭一三筆土地有共有權，至系爭二四筆土地並無共有權；則其
      餘四筆土地之價值若干，即與上訴人丑○○無涉，亦與上訴人共有之該三筆土
      地無關。亦即於鑑定上訴人共有之該三筆土地之地價時，自不得將其餘四筆土
      地之地價條件加諸於上訴人共有之該三筆土地上。惟該鑑定書竟將全部七筆土
      地之地價條件合併估計，其鑑價結果自非允當。
（四）上訴人既僅就系爭一等三筆土地有共有權，則系爭七筆土地依法不得合併分割
      ，則鑑定地價時，本應分別鑑價；亦即將上訴人丑○○共有之系爭一土地地價
      作一鑑價，另就其餘四筆土地之地價鑑價，而不得合併計價。換言之，該鑑定
      書將七筆土地合併鑑價，致其計算各共有人分得土地之價值時，係將七筆土地
      合併計算，而令上訴人應補償其共有三筆土地以外其餘四筆土地共有人之差價
      。其結果使上訴人丑○○就無共有權之其餘四筆土地之共有人須補償該四筆土
      地之差額地價，顯然違法。
（五）另該鑑定書鑑價之基礎係以其所舉四案例（見該鑑定書第十六頁）為據，而該
      四案例之依據則為「待售」價格。惟「待售」價格與實際成交價格仍有差距，
      乃共知之事實；鑑價本應以市場之成交價格為據，其以「待售」價為鑑價基礎
      ，其鑑價結果自失其準確性。
（六）鑑定書於鑑定第一分割方案及第二分割方案之地價時，將編號Ｄ、Ｇ之地價與
      編號Ａ之地價視為同一地價，而其價格比準因素均將道路寬度、地形、臨街面
      寬列入；惟編號Ｇ之土地為第三九九號土地之一部分，而該地則為面臨三公尺
      寬之巷道，編號Ｄ地則為裏地。此項情形，於第一、二方案分割後情形不變，
      該鑑定書卻因該二分割方案而視為編號Ｄ、Ｇ土地之增值條件，殊非正當。
（七）系爭七筆土地之區域，其居民以務農為主，農村氣息持重，且人口有外流現象
      ，地上建物均為住宅，屬人文發展期之老年期（見該鑑定書第十二頁）。系爭
      第四○一號與四○二號、三九九號土地相鄰，第三九九號土地則左鄰第三九七
      號地，該鑑定書卻鑑價第三九七號土地每坪為五萬三千元，第三九九號土地每
      坪為三萬一千元，第四○一號土地每坪為一萬八千元，第四○二號地每坪為三
      萬二千元，差價甚遠，殊背常態。
（八）再者，鑑定書就系爭第三九九號土地與案例一、二、四作修正率時，載「臨街
      面寬」為「２」（見鑑定書第廿五頁），並未說明其依據。又鑑定書於推定原
      持分土地之價格時，就系爭第三九七號、三九九號、四○○號等三筆土地推定
      每坪價格分別為五萬三千元，三萬一千元，二萬元，與其所載修正率計算，並
      不相符。
  三、證據：除援用於原審所提之證據外，補提臺南縣白河地政事務所複丈成果圖影
      本二份為證；並提出附表二之分割方案。
貳、上訴人子○○、丁○○、戊○○、庚○○、己○○、乙○○及丙○○（以下簡稱
    上訴人子○○等七人）方面：
    上訴人子○○等七人未於最後言詞辯論期日到場，亦未提出任何書狀作何聲明及
    陳述。
乙、被上訴人等方面：
  一、聲明：求為判決：駁回上訴。
  二、陳述：除與原判決記載相同者，予以引用外，補稱：
（一）上訴人丑○○認原審判決之分割方案係未依其應有部分之面積分割，而另為提
      出其分割方案；然依最高法院六十三年台上字第二六八○號判例：關於共有物
      之分割，如依原物之數量按其應有部分之比例分配，價值顯不相當者，依其價
      值按其應有部分比例分配，仍不失為以原物分配於各共有人，否則不顧慮經濟
      上之價值，一概按其應有部分核算之原物數量分配者，將顯失公平所示，上訴
      人丑○○提出之分割方案所分得之部分係面臨道路，其價值自較高昂，而其餘
      視同上訴人及被上訴人分得之部分土地則價值較低；依上述判例意旨，若依其
      實際價值為分配，顯較為公平。
（二）本件上訴人丑○○雖謂原審判決將系爭七筆土地合併分割非適法，其亦未同意
      合併分割云云；惟上訴人於原審行言詞辯論時及鈞院準備程序時，均同意就系
      爭七筆土地合併分割，亦同意以原審分割方案，略作面積上之修正；詎上訴人
      竟以其未同意合併分割為抗辯，並無理由。
（三）又被上訴人等認財團法人中華民國企業技術鑑定委員會鑑定書之意見尚稱公允
      ，並無可議之處；且因兩造均同意合併分割，故將系爭七筆土地合併估計，應
      為允當。
（四）另鈞院若認原審之分割方案不可採，被上訴人等主張依附表壹之分割方案，且
      應由上訴人丑○○補償土地價值之差額。
  三、證據：除援用於原審所提之證據外，補提繼承系統表一份及戶籍謄本共七份為
      證，並聲請本院囑託鑑定依分割方案之位置及價值，兩造間有無應予互補土地
      價差之情形。
丙、本院依上訴人丑○○之聲請，囑託臺南縣白河地政事務所複丈繪製上訴人另提出
    之附表貳分割方案之複丈成果圖，及依被上訴人之聲請囑託「財團法人中華民國
    企業技術鑑定委員會」就本件附表壹、貳所示分割方案，鑑定依分割方案之位置
    及價值，兩造間應否互補土地價差及其金額。
      理      由
一、按分割共有物訴訟，其訴訟標的應於共有人全體必經合一確定，而上訴就形式上
    觀之，係有利益於共同訴訟人之行為，故本件就原審被告部分雖僅由上訴人丑○
    ○提起上訴，依民事訴訟法第五十六條第一項第一款規定其上訴效力仍及於一審
    同造之其他共有人（即子○○、丁○○、戊○○、庚○○、己○○、乙○○及丙
    ○○等七人），爰併列為視同上訴人予以裁判。又本件經原審判決後，其中之原
    告即被上訴人廖金國已於本院審理中即八十九年一月二十九日去世，而由其繼承
    人繼承本件系爭土地之應有部分，且經其繼承人寅○○、癸○○、壬○○、辛○
    ○及卯○○（以下簡稱被上訴人寅○○等五人）具狀承當訴訟，有承當訴訟狀及
    戶籍謄本附卷可參（本院卷第一九七至二○七頁），則揆之民事訴訟法第一百七
    十五條及第一百七十六條之規定，自屬合法，而無再將被告廖金國列為被上訴人
    之必要。另本件上訴人子○○等七人經合法通知無正當理由不到場，核無民事訴
    訟法第三百八十六條各款所列情形，准依被上訴人等之聲請，由其一造辯論而為
    判決；均合先敘明。
二、本件被上訴人等起訴主張：系爭一、二土地分別為兩造所共有，其所有權應有部
    分之比例為其與被上訴人寅○○等五人共四十五分之二十（即系爭一土地）、十
    五分之十（即系爭二土地）；上訴人丑○○為三分之一（即系爭一土地）；另上
    訴人子○○等七人為四十五分之二十（即系爭一土地）、十五分之五（即系爭二
    土地）；另系爭土地並無因物之使用目的不能分割情事，且共有人間亦無不分割
    之約定者，惟因兩造無法達成協議分割，爰提起本件訴訟，求為裁判分割之判決
    等語。
三、上訴人丑○○則以：其僅就系爭一土地有共有權，就其餘四筆土地即系爭二土地
    則無共有權；而其並未同意與系爭二土地合併分割，原判決依被上訴人之請求，
    而將系爭七筆土地合併分割，自非適法。又原判決分歸上訴人之土地面積僅三七
    九平方公尺，較上訴人應有部分短少四十四．三三平方公尺，與民法第八百二十
    四條第二項第一款所定以原物分配於各共有人之旨相背。另上訴人既僅就系爭一
    等三筆土地有共有權，則鑑定地價時，本應分別鑑價；惟該鑑定書將七筆土地合
    併鑑價，致其計算各共有人分得土地之價值時，係將七筆土地合併計算，而令上
    訴人應補償其共有三筆土地以外其餘四筆土地共有人之差價，顯然違法。況該鑑
    定書鑑價之基礎係依據為「待售」價格，惟「待售」價格與實際成交價格仍有差
    距，其以「待售」價為鑑價基礎，其鑑價結果自失其準確性。再者，系爭七筆土
    地之區域，其居民以務農為主，農村氣息持重，且人口有外流現象，地上建物均
    為住宅，屬人文發展期之老年期，而該鑑定書鑑價卻差價甚遠，殊背常態等語，
    資為抗辯。
四、按各共有人，得隨時請求分割共有物。共有物之分割，依共有人協議之方法行之
    ；分割之方法，不能協議決定者，法院得因任何共有人之聲請，命以裁判分割。
    民法第八百二十三條第一項前段、第八百二十四條第一項、第二項分別定有明文
    。查兩造共有之坐落台南縣後壁鄉○○段第三九七號土地，地目建、面積為○‧
    ○四○八五七公頃；第三九九號土地，地目建、面積為○‧○三七五六九公頃；
    第四○○號土地，地目建、面積為○‧○五五二六七公頃；另被上訴人等與上訴
    人子○○等七人共有之坐落同段第三八○號土地，地目建、面積為○‧○○九四
    九四公頃；第三八一號土地，地目建、面積為○‧○○八二○○公頃；第四○一
    號土地，地目建、面積為○‧○○四一四七公頃；第四○二號土地，地目建、面
    積為○‧○三五四五二公頃；並無因物之使用目的不能分割或定有不分割之特約
    致不能分割之情形，惟因無法達成協議分割之事實，業據被上訴人等於原審及本
    院審理時陳述在卷，並有其所提出之系爭土地登記簿謄本共七份、臺南縣白河地
    政事務所地籍圖謄本、建築物測量成果圖及地價證明書（以上均為影本）各一件
    在卷可憑（原審卷第六至六十一頁）；復為上訴人等所不爭執，自屬真實。再徵
    之兩造就分割方法亦各有主張，顯已無法協議分割以觀；則被上訴人訴請裁判分
    割，自無不合。
五、次按共有物之分割，不得純以使用現狀為分割之唯一標準，法院為顧及全體共有
    人之利益認為以不全依使用現狀分割為宜，所決定之分割方法，縱使部分共有人
    因此而受有損害，仍不得因之指為違法。又共有土地之分管使用，不過定暫時狀
    態而已，共有人仍就全部共有土地享有權利，得就全部共有土地主張按應有部分
    為分割，而法院裁判分割共有物，除應斟酌共有人之利害關係及共有物之性質外
    ，尚應斟酌共有物之價格、經濟效用以及全體共有人之利益等公平決之；換言之
    ，裁判上定共有物之分割分法，法院有審酌共有物各種情形，顧及共有人全體利
    益而自由裁量之權，不受任何當事人主張之拘束（最高法院四十九年臺上字第二
    五九六號、七十一年度台上字第二八二五號判決及同院八十一年度台上字第三一
    號判決著有明文參照）。
六、查系爭一、二土地之地目均為建，其中系爭一土地位居中、西邊，其總面積為○
    ‧一三三六九三公頃；系爭二土地則位居東邊，總面積則為○‧○五七二九三公
    頃；又系爭一、二等七筆土地均呈不規則形狀，其中第三八○、第三八一號土地
    之西邊、第三九九號土地之南邊及第四○一、第四○二號土地之東邊均面臨十五
    公尺寬之鄉道；至第三九七號土地之西邊則面臨寬約十公尺之鄉道；另第三九九
    、第四○○及第四○一號土地間則有一寬約三公尺之巷道；同時現系爭土地即第
    第三九七號土地上有一上訴人丑○○所建之加強磚造二層樓房一棟，至其餘部分
    仍為空地之事實，已據被上訴人等於原審及本院審理時陳述在卷，並為上訴人等
    所不爭執，且經原審於八十七年八月二十六日至現場勘驗及囑託臺南縣白河地政
    事務所測量，制有勘驗筆錄、現場圖及臺南縣白河地政事務所制作之複丈成果圖
    各一份在卷可憑（原審卷第一○○至一○四、一○九至一○九之一頁），自屬真
    實。又系爭土地之分割方案，因兩造有主張附表壹及貳方案之爭議（至被上訴人
    等於原審所主張之分割方案，與本院之附表壹方案幾乎相同，僅編號Ｅ部分面積
    相差○‧○○一○八二公頃，且原審之分割方案將系爭、一二土地合併分割，顯
    然有誤，故合為加以說明），茲僅就兩造於本院所主張之附表壹及貳方案分別比
    較說明如下：
（一）如附表壹方案：被上訴人等主張附表壹之分割方案極為適當，因關於共有物之
      分割，如依原物之數量按其應有部分之比例分配，價值顯不相當者，依其價值
      按其應有部分比例分配，仍不失為以原物分配於各共有人，否則不顧慮經濟上
      之價值，一概按其應有部分核算之原物數量分配者，將顯失公平所示，上訴人
      丑○○提出之分割方案所分得之部分係面臨道路，其價值自較高昂，而其餘視
      同上訴人及被上訴人分得之部分土地則價值較低；若依其實際價值為分配，當
      以採此分割方案顯較為公平，而屬公平可行之方案云云。查經本院審究上訴人
      丑○○所提之分割方案以察，固然因其分割方案係依各共有人對於系爭一、二
      土地之應有部分而予以分割，惟渠等所分歸之土地面積與其應有部分所佔之比
      例並不相符，而有增加或短少之情形；且該分割方案，乃就系爭一、二等二筆
      土地，分別採由北而南依各共有人之應有部分面積為基準由由西向東推算，以
      致除造成各共有人所分得之土地均呈不規則形狀，恐難以作整體利用，而有損
      土地價值外；其中分歸上訴人子○○等七人編號Ｅ部分之土地竟坐落在第四○
      ○號土地，且其面積僅○‧○○○七一八公頃（即七‧一八平方公尺），雖此
      部分可與分歸上訴人子○○等七人編號Ｆ部分之土地相連使用，惟並無法為有
      效之利用以供建築之用，而有損土地價值，甚至使得北邊分歸被上訴人等之編
      號Ｃ部分之土地西南角因之呈一多角形狀，根本無法為有效之利用；同時東邊
      分歸上訴人子○○等七人取得編號Ｉ部分土地，因其另分得編號Ｆ部分之土地
      ，致其面積僅○‧○○四一四七公頃（即四十一‧七四平方公尺），復呈現東
      北角斜尖之地形，而最大之深度僅五公尺，最小之深度則為二‧五公尺，南臨
      之寬度則為十一公尺，依臺灣省畸零地使用規則第三條第一項之規定，將因無
      法與系爭一土地作整體利用，而有不能建築房屋（即屬畸零地）之情況；亦即
      根本無法為有效之利用。另若依此分割方案，則分歸上訴人丑○○之土地總面
      積為○‧○三九六一五公頃，而其就系爭一土地依應有部分所得分歸總面積為
      ○‧○四四五六四公頃，即因之減分○‧○○四九四九公頃（即四十九‧四九
      平方公尺）；而被上訴人等就系爭一土地依應有部分所得分歸總面積卻多出○
      ‧○二八四二三公頃（即二八四‧二三平方公尺），至分歸上訴人子○○等七
      人取得（指系爭一土地）部分則短少○‧○二四八四五公頃（即二四八‧四五
      平方公尺；顯不公平。再者分歸上訴人丑○○之編號Ｄ、Ｇ部分土地，縱使合
      併其面臨道路之寬度僅二‧五公尺，依臺灣省畸零地使用規則第三條第一項之
      規定，仍不能建築房屋而屬畸零地；亦即根本無法為有效之利用。換言之，如
      依此方法分割，將發生顯不公平及無法達到土地使用經濟效用之目的，再徵之
      除被上訴人等外，其他共有人（除庚○○、己○○及丙○○外）於原審或本院
      審理時均到庭表示不同意依此方案分割；且按共有人因共有物分割之方法不能
      協議決定，而提起請求分割共有物之訴，應由法院依民法第八百二十四條命為
      適當之分配，不受任何共有人主張之拘束（最高法院四十九年台上字第二五六
      九號判例參照）；而法院命為共有物之分配，應斟酌各共有人之利害關係，及
      共有物之性質、經濟效用及全體共有人之利益，公平決定之等情以觀，被上訴
      人等據此主張應依如附表壹方案之方法分割，尚無足取。
（二）如附表貳方案：此方案亦係採依東邊面臨十五公尺寬之鄉道，西邊面臨寬約十
      公尺之鄉道及第三九九、第四○○及第四○一號土地間則有一寬約三公尺之巷
      道之方向，分別以東西向分割線，由東向西為基準往西推算，係依各共有人對
      於系爭土地之應有部分而予以分割，致渠等所分歸之土地面積與其應有部分所
      佔之比例相符，而無增加或短少之情形。又分割後之系爭一、二等二筆土地，
      各共有人所分得之土地界限均由北而南或由東向西呈一直線，土地形狀較為完
      整，且兩造所分得部分之土地均得面臨道路，以利於建築、充分利用及對外通
      行，自較府符合公平原則，且能兼顧大部分共有人之利益，作整體利用，而無
      損土地價值，更能為有效之利用，而達到該土地使用之經濟效用。換言之，前
      揭若採附表壹分割方案，以致其中分歸分歸上訴人子○○等七人編號Ｅ部分之
      土地無法為有效之利用以供建築之用，而有損土地價值，甚至使得北邊分歸被
      上訴人等之編號Ｃ部分之土地西南角因之呈一多角形狀，根本無法為有效之利
      用；同時東邊分歸上訴人子○○等七人取得編號Ｉ部分土地，因最大之深度僅
      五公尺，最小之深度則為二‧五公尺，南臨之寬度則為十一公尺，將因無法與
      系爭一土地作整體利用，而有不能建築房屋（即屬畸零地）等情況，自能因之
      得以解決；且分歸上訴人丑○○取得之編號Ｄ、Ｇ部分土地，若合併使用時，
      其面臨道路之寬度有六公尺，深度則達十六公尺，依臺灣省畸零地使用規則第
      三條第一項之規定，若面接七公尺以上之道路，其最小基地面積須寬三、五公
      尺、深十四公尺以上，自能建築房屋，而為有效之利用。再徵諸除被上訴人等
      外，其他共有人並未到庭或具狀表示反對依此方案分割，足見本案當屬較為合
      理、公平之分割方案。爰審酌上開情況及上訴人子○○等七人及被上訴人等表
      明仍願繼續保持共有，且上訴人等又表示不願合併分割，況依法亦不能合併分
      割，自以依如附表貳所示之分割方案較為可採，即系爭一土地中，編號Ａ部分
      面積○‧○三五○六八公頃、編號Ｄ部分面積○‧○○四四五一公頃及編號Ｇ
      部分面積○‧○○五○四五公頃均分歸上訴人丑○○取得；編號Ｃ部分面積○
      ‧○五○八一六公頃、編號Ｈ部分面積○‧○三一五一六公頃分歸被上訴人等
      共同取得，並均按如附表肆所示應有部分比例保持共有；編號Ｅ部分面積○‧
      ○○三九三六公頃、編號Ｉ部分面積○‧○○四一四七公頃分歸上訴人子○○
      、丁○○、戊○○、庚○○、己○○、乙○○、丙○○共同取得，並均按如附
      表肆所示應有部分比例保持共有。又被上訴人甲○○、寅○○、癸○○、壬○
      ○、辛○○、卯○○及上訴人子○○、丁○○、戊○○、庚○○、己○○、乙
      ○○、丙○○共有之坐落台南縣後壁鄉○○段第三八○號、地目建、面積為○
      ‧○○九四九四公頃；第三八一號、地目建、面積為○‧○○八二○○公頃；
      第四○一號、地目建、面積為○‧○○四一四七公頃；第四○二號、地目建、
      面積為○‧○三五四五二公頃之土地；其分割方法如如附表貳方案所示，即編
      號Ｂ部分面積○‧○○五七八九公頃、編號Ｊ部分面積○‧○○九四九四公頃
      分歸被上訴人等共同取得，並均按如附表肆所示應有部分比例保持共有；編號
      Ｆ部分面積○‧○三二五二四公頃、編號Ｋ部分面積○‧○○八二○○公頃分
      歸上訴人子○○、丁○○、戊○○、庚○○、己○○、乙○○、丙○○共同取
      得，並均按如附表肆所示應有部分比例保持共有。
七、復按法院裁判分割共有物，除應斟酌各共有人之利害關係，及共有物之性質外，
    尚應斟酌共有物之價格，倘共有人不能按其應有部分受分配或所分配之不動產，
    其價值不相當時，法院非不得命以金錢補償之（最高法院五十七年度台上字第二
    一一七號及六十三年度台上字第二六八○號判例參照）。查本件依前揭如附表貳
    案分割結果，雖渠等所分歸之土地面積與其應有部分所佔之比例相符，而無增加
    或短少之情形。惟因各共有人分得之位置、地形不同，亦將影響取得土地之價值
    ，且本院將系爭一、二土地依如附圖壹、貳方案所示之方法分割，各共有人取得
    土地之價值，經本院囑託財團法人中華民國企業技術鑑定委員會就系爭二筆土地
    之交通情況，公共設施、里鄰環境、附近土地交易之案例、公告現值等各項經濟
    指數，予以鑑定其市價，則認定其價值並不相當，即上訴人丑○○分配後所取得
    土地之價值較分配前多出二百二十六萬一千八百九十一元，被上訴人等分配後所
    取得土地之價值較分配前減少二百十九萬二千六百四十二元，至訴人子○○等七
    人分配後所取得土地之價值較分配前減少六萬九千二百四十九元，有財團法人中
    華民國企業技術鑑定委員會報告書一份附卷可參（見該報告書第五十頁）；雖該
    報告書係就系爭一、二等二筆土地為鑑價，惟經本院核閱其計算之標準及內容以
    察，土地價值增加者厥為系爭一土地，同時其據為認定之根據包括：里鄰環境、
    交通環境、公共設施、使用現況及土地特性（即土地形狀、地勢、出入孔道、臨
    路寬度、使用強度及未來發展趨勢）等因素，則該鑑定補償費之結果應屬客觀、
    可信，自足採為各共有人以金錢互補價值差額之依據。從而自應由上訴人丑○○
    就其他共有人分配位置價值不足應有部分比例分得土地價值之範圍內為補償，即
    應各給付如附表參所示之金額補償上訴人子○○等七人、被上訴人甲○○及被上
    訴人寅○○等五人，方屬公允。至於上訴人子○○等七人就系爭一土地所分歸部
    分之土地價值有增加（即九十萬三千七百三十四元），惟其所在位置僅面臨寬約
    三公尺之巷道，且南北向之縱深最寬僅八公尺；換言之，依臺灣省畸零地使用規
    則第三條第一項之規定，將來其欲建築房屋僅能採東西向方式為之，並須自留私
    有巷道，致其可建之房屋數量大為減少，亦即其分得土地之使用價值顯較其他共
    有人為低；因此本院認就上訴人子○○等七人部分而言，自不能以其分得部分之
    土地價值積較分配前增加，即認其應補償分得部分之土地價值積較分配前減少之
    共有人，亦即上訴人子○○等七人不必再補償被上訴人等，更符合公平之原則。
八、綜上所述，本件被上訴人等主張如附表壹所示之方案分割，恐難以作整體利用，
    而有損土地價值，甚至根本無法為有效之利用，遑論達到該土地使用之經濟效用
    ，且不符公平之原則，尚有可議，不足採取。而應以附表貳所示之分割方案較為
    妥適，爰定為本件系爭土地之分割方案；即系爭一土地中，編號Ａ部分面積○‧
    ○三五○六八公頃、編號Ｄ部分面積○‧○○四四五一公頃及編號Ｇ部分面積○
    ‧○○五○四五公頃均分歸上訴人丑○○取得；編號Ｃ部分面積○‧○五○八一
    六公頃、編號Ｈ部分面積○‧○三一五一六公頃分歸被上訴人等共同取得，並均
    按如附表肆所示應有部分比例保持共有；編號Ｅ部分面積○‧○○三九三六公頃
    、編號Ｉ部分面積○‧○○四一四七公頃分歸上訴人子○○、丁○○、戊○○、
    庚○○、己○○、乙○○、丙○○共同取得，並均按如附表肆所示應有部分比例
    保持共有。又被上訴人甲○○、寅○○、癸○○、壬○○、辛○○、卯○○及上
    訴人子○○、丁○○、戊○○、庚○○、己○○、乙○○、丙○○共有之系爭二
    土地，其分割方法如如附表貳方案所示，即編號Ｂ部分面積○‧○○五七八九公
    頃、編號Ｊ部分面積○‧○○九四九四公頃分歸被上訴人等共同取得，並均按如
    附表肆所示應有部分比例保持共有；編號Ｆ部分面積○‧○三二五二四公頃、編
    號Ｋ部分面積○‧○○八二○○公頃分歸上訴人子○○、丁○○、戊○○、庚○
    ○、己○○、乙○○、丙○○共同取得，並均按如附表肆所示應有部分比例保持
    共有。並由上訴人丑○○應各給付如附表參所示之金額補償上訴人子○○等七人
    、被上訴人甲○○及寅○○等五人。原判決所定之分割方案，恐難以全部作整體
    利用，而有損部分土地價值，甚至有部分根本無法為有效之利用，遑論達到該土
    地使用之經濟效用，且對部分共有人有不符公平之原則，尚有可議，不足採取。
    且原審判決後，系爭土地因其中共有人即原告（被上訴人）廖金國已於本院審理
    中即八十九年一月二十九日去世，而由其繼承人即稱被上訴人寅○○等五人繼承
    本件系爭土地之應有部分，原判決就此部分未及審酌；同時原判決就上訴人丑○
    ○並無應有部分之系爭二土地竟予以合併分割，均有未合。上訴人李榮元上訴意
    旨指摘原判決之分割方案不當，求予廢棄改判如其聲明所示，為有理由，自應由
    本院予以廢棄改判如主文第二項所示。又本件係因分割共有物而涉訟，上訴人之
    行為，可認係按當時之訴訟程度為伸張或防禦權利所必要，故本院認亦應由本件
    勝訴之上訴人等負擔一部訴訟費用。
九、又本件待證事實已臻明確，兩造其餘攻擊防禦方法及舉證，對判決之結果已不生
    影響，爰不一一詳為審酌，附此敘明。
十、據上論結，本件上訴為有理由，依民事訴訟法第四百五十條、第八十一條第二款
    、第八十五條第一項但書、第四百六十三條、第三百八十五條第一項前段判決如
    主文。
中      華      民      國    九十      年      一      月      九      日
                                    臺灣高等法院臺南分院民事第四庭
~B1審判長法官  王    惠    一
~B2      法官  蘇    清    恭
~B3      法官  張    世    展
右為正本係照原本作成。
如對本判決上訴，須於判決送達後廿日內向本院提出上訴狀，未表明上訴理由者，應
於上訴後廿日內，向本院提出理由書。
中      華      民      國    九十      年      一      月    十二      日
                                        法院書記官  廖    英    琇
附表參：
┌─────────┬─────────┬──────────────┐
│應負補償金額義務人│應受補償金額權利人│  補償金額  （新台幣）      │
├─────────┼─────────┼──────────────┤
│丑  ○  ○        │寅○○等五人      │  一百零九萬六千三百二十一元│
├─────────┼─────────┼──────────────┤
│丑  ○  ○        │甲○○            │  一百零九萬六千三百二十一元│
├─────────┴─────────┼──────────────┤
│丑  ○  ○        │子○○            │  二萬七千七百元            │
├─────────┼─────────┼──────────────┤
│丑  ○  ○        │丁○○            │  一萬三千八百五十元        │
├─────────┼─────────┼──────────────┤
│丑  ○  ○        │戊○○            │  四千六百十七元            │
├─────────┼─────────┼──────────────┤
│丑  ○  ○        │庚○○            │  四千六百十七元            │
├─────────┼─────────┼──────────────┤
│丑  ○  ○        │己○○            │  四千六百十七元            │
├─────────┼─────────┼──────────────┤
│丑  ○  ○        │乙○○            │  六千九百二十四元          │
├─────────┼─────────┼──────────────┤
│丑  ○  ○        │丙○○            │  六千九百二十四元          │
└─────────┴─────────┴──────────────┘


司法院資訊處製作；財團法人民間司法改革基金會備份。
